臺灣臺中地方法院民事裁定            100年度家聲字第365號
聲  請  人  艾康淇
相  對  人  賴淡汝
上列當事人間聲請變更子女姓氏事件，本院裁定如下：
    主  文
未成年子女賴宥朋之姓氏准予變更為父姓「艾」。
程序費用由相對人負擔。
    理  由
一、本件聲請意旨略以：聲請人為未成年人賴宥朋（男、民國九
    十六年十二月二日生）之父，賴宥朋之母即相對人與聲請人
    於九十七年六月三日協議離婚，對於賴宥朋權利義務之行使
    或負擔，約定由相對人任之。嗣相對人無力照顧賴宥朋，兩
    造乃於一百年四月十九日重新約定由聲請人行使負擔賴宥朋
    之權利義務。現賴宥朋就讀幼稚園，賴宥朋之朋友會詢問賴
    宥朋為何與聲請人之姓氏不同，恐賴宥朋遭受朋友之異樣眼
    光。為避免從相對人之姓氏對子女爾後人格發展有不利之影
    響，爰請求變更賴宥朋之姓氏為父姓「艾」等語。
二、按父母於子女出生登記前，應以書面約定子女從父姓或母姓
    。未約定或約定不成者，於戶政事務所抽籤決定之。子女經
    出生登記後，於未成年前，得由父母以書面約定變更為父姓
    或母姓。子女已成年者，得變更為父姓或母姓。前二項之變
    更，各以一次為限。有下列各款情形之一，法院得依父母之
    一方或子女之請求，為子女之利益，宣告變更子女之姓氏為
    父姓或母姓：一、父母離婚者。二、父母之一方或雙方死亡
    者。三、父母之一方或雙方生死不明滿三年者。四、父母之
    一方顯有未盡保護或教養義務之情事者，九十九年五月十九
    日修正公布之民法第一千零五十九條定有明文。又姓氏屬姓
    名權而為人格權之一部分，具有社會人格之可辨識性，與身
    分安定及交易安全有關外，姓氏尚具有家族制度之表徵，故
    賦予父母之選擇權，惟因應情勢變更，倘有事實足認變更子
    女姓氏較為符合子女之利益時，父母之一方或子女自得請求
    法院宣告變更子女之姓氏為父姓或母姓。
三、經查：聲請人主張之事實，業據其提出戶籍謄本、戶口名簿
    為證，相對人經本院通知未到庭爭執，亦未提出書狀作何聲
    明或陳述，執此，堪認聲請人之主張為真實。是本院審酌上
    情，認賴宥朋雖從相對人姓氏，惟其權利義務之行使或負擔
    ，現由聲請人任之，並由聲請人照顧及與之同住，生父及父
    方家族在其自我認同（Identifi cation）之發展過程中產
    生絕大的影響力，形成欲符合其認同對象之心理趨向，惟其
    原有人格權中表徵母方家族之母姓，與其人格中實際認同之
    對象相牴觸，賴宥朋又無從將之切割分離，此種自我認同過
    程中發生之困惑與矛盾，顯不利於未成年人身心健全之發展
    ，是聲請人之請求，核與前揭法律規定尚無不合，應予允許
    ，爰裁定如主文所示。
四、依非訟事件法第一百三十一條之一第二項、第一百二十二條
    第三項裁定如主文。
中    華    民    國   100    年    12    月    30    日
                    家事法庭  法  官  王靜秋
以上為正本係照原本作成。
如對本裁定抗告，須於裁定送達後十日內向本院提出抗告狀（須
附繕本）。
中    華    民    國   100    年    12    月    30    日
                              書記官  蔡秀貞